臺灣屏東地方法院民事判決
110年度訴字第449號
原      告  潘榮郎  
訴訟代理人  簡文彥  
被      告  陳素珍(即陳景照之繼承人)

            陳美玲(即陳景照之繼承人)

            陳育仁(即陳景照之繼承人)

上列當事人間請求塗銷抵押權登記事件，本院於民國111年3月3
日言詞辯論終結，判決如下：
    主  文
一、被告陳素珍、陳美玲、陳育仁應就被繼承人陳景照所遺如附
    表所示之抵押權辦理繼承登記。
二、被告陳素珍、陳美玲、陳育仁應將如附表所示之抵押權登記
    予以塗銷。
三、訴訟費用由原告負擔。
    事實及理由
壹、程序事項
一、按訴狀送達後，原告不得將原訴變更或追加他訴，但請求之
    基礎事實同一者，不在此限；不變更訴訟標的，而補充或更
    正事實上或法律上之陳述者，非為訴之變更或追加，民事訴
    訟法第255條第1項但書第2款、第256條分別定有明文。經查
    ，本件原告起訴時，將抵押權人陳景照列為被告，請求應將
    如附表所示之抵押權登記予以塗銷。惟陳景照於起訴前之民
    國104年1月2日死亡，其繼承人為陳素珍、陳美玲、陳育仁
    。原告遂於110年9月6日具狀撤回對陳景照之起訴，並追加
    陳景照之全體繼承人為被告（見本院卷一第165頁）。嗣因
    查明陳景照之全體繼承人為陳素珍、陳美玲、陳育仁，於11
    0年9月17日具狀更正訴之聲明為「一、被告陳素珍、陳美玲
    、陳育仁應就被繼承人陳景照將如附表所示之不動產，於屏
    東縣屏東地政事務所登記日期：90年1月18日，字號：屏登
    字第009080號，債權範圍全部，擔保債權總金額720,000元
    ，存續期間：自90年1月16日至90年7月16日，清償日期：90
    年7月16日之抵押權設定登記，辦理繼承登記。二、被告陳
    素珍、陳美玲、陳育仁應就被繼承人陳景照將如附表所示之
    不動產，於屏東縣屏東地政事務所登記日期：90年1月18日
    ，字號：屏登字第009080號，債權範圍：全部，擔保債權總
    金額：720,000元，存續期間：自90年1月16日至90年7月16
    日，清償日期：90年7月16日之抵押權設定登記，予以塗銷
    。」（見本院卷一第197頁）。原告上開所為訴之變更及更
    正，核與上開規定相符，應予准許。
二、本件被告陳素珍、陳美玲經合法通知，均未於最後言詞辯論
    期日到場，核無民事訴訟法第386條各款所列情形，爰依原
    告聲請，由其一造辯論而為判決。
貳、實體事項
一、原告起訴主張：
㈠、原告於90年1月間，因訴外人即原告老闆劉清長承攬工程時有
    資金周轉需求，乃透過訴外人謝旺龍介紹，由原告向被告陳
    育仁借款700,000元（下稱系爭借款），並以原告所有如附
    表所示之不動產設定如附表所示、債權額為720,000元、存
    續期間自90年1月16日至90年7月16日之抵押權（下稱系爭抵
    押權）予訴外人陳景照，因此債權人實際上為被告陳育仁，
    原告與訴外人陳景照間並無債權債務關係存在，系爭抵押權
    設定自始無效。
㈡、再者，系爭借款本應由劉清長清償，然劉清長不久後即失聯
    ，謝旺龍乃要求原告負清償責任，原告遂自91年起，依謝旺
    龍指示以匯款方式分期清償，分別匯款至以下帳戶：中國國
    際商業銀行戶名陳嫣如，共計70,000元；中國信託商業銀行
    台中分行戶名陳育仁，共計630,000元。嗣110年2月間，原
    告再依謝旺龍告知而匯款剩餘本金20,000元及利息120,000
    元，共計140,000元，故原告共計給付840,000元，系爭借款
    債務業已全部清償，系爭抵押權所擔保債權亦因清償而不存
    在，原告自得請求被告塗銷系爭抵押權。況自清償日期屆至
    起，被告從未向原告請求清償，系爭抵押權所擔保債權之15
    年消滅時效即已完成，且消滅時效完成後，5年間被告均未
    據實行系爭抵押權，依民法第880條規定，系爭抵押權亦已
    消滅。為此依民法第767條第1項規定，請求被告就陳景照所
    遺如附表所示之抵押權辦理繼承登記後，再予塗銷抵押權登
    記等語。並聲明：如主文所示。
二、被告則以：
㈠、陳育仁陳稱：於90年間，原告透過謝旺龍介紹，向被告陳育
    仁借款720,000元，因考量當時具有公務員身分，遂以父親
    陳景照名義為系爭抵押權之抵押權人。惟原告未依約清償，
    且避不見面，被告陳育仁亦因工作忙碌，無暇向原告追討，
    致原告任意拖欠近20年。迨109年6月25日，被告陳育仁突接
    獲謝旺龍通知，請求被告陳育仁核對系爭借款是否已清償完
    畢，被告陳育仁之帳戶內雖不定期偶有金額匯入，然因匯款
    人姓名不同及金額不一，致無法確定原告還款金額。嗣於11
    0年2月26日，謝旺龍與被告陳育仁談定，由原告再給付以週
    年利率百分之2計算20年之利息即288,000元（計算式：本金
    720,000元×2%×20年＝288,000元）後，被告陳育仁即配合辦
    理塗銷系爭抵押權。然原告僅給付依照週年利率百分之1計
    算之利息，尚有部分利息未給付，且因原告均有持續還款，
    本件無時效消滅之適用等語置辯。並聲明：原告之訴駁回。
㈡、陳素珍、陳美玲未於言詞辯論期日到場，亦未提出書狀作任
    何聲明或陳述。
三、得心證之理由：
㈠、按稱普通抵押權者，謂債權人對於債務人或第三人不移轉占
    有而供其債權擔保之不動產，得就該不動產賣得價金優先受
    償之權。民法第860條定有明文。次按抵押權為從物權，以
    其擔保之債權存在為發生之要件，契約當事人間除以債權之
    發生為停止條件，或約定就將來應發生之債權而設定外，若
    所擔保之債權不存在，縱為抵押權之設定登記，仍難認其抵
    押權業已成立，乃抵押權成立上(發生上)之從屬性，固與民
    法第870條規定之移轉上從屬性有別，惟兩者關於抵押權與
    主債權不可分之從屬特性，則無二致(最高法院94年度台上
    字第112號裁定意旨參照)。
㈡、經查，原告為訴外人陳景照所設定之系爭抵押權，依其登記
    內容，可知係擔保訴外人陳景照對原告之新臺幣(下同)72萬
    元債權。惟查，本件兩造均主張實際上債權人係被告陳育仁
    ，而非訴外人陳景照等語（見本院卷二第172、198頁），且
    原告陸續清償借款之對象亦係被告陳育仁，有中國國際商業
    銀行新台幣存摺類存款存款憑條副本聯、中國國際商業銀行
    國內匯款申請書、兆豐國際商業銀行國內匯款申請書、兆豐
    國際商業銀行國內匯款申請書(兼取款憑條)、郵政跨行匯款
    申請書存卷可考（見本院卷二第17至167頁），被告陳育仁
    更自承有收到原告給付之借款本金及利息84萬元等語(見本
    院卷二第199頁)。堪認債權債務關係係存在於原告與被告陳
    育仁之間，而非原告與訴外人陳景照之間。是以，訴外人陳
    景照既非原告之債權人，則系爭抵押權所擔保之債權不存在
    ，縱為抵押權之設定登記，因系爭抵押權失所依附，依抵押
    權成立上之從屬性，系爭抵押權之設定自始不生效力。又原
    告為系爭土地所有權人，而系爭抵押權登記顯已對原告就系
    爭土地之所有權有所妨害，是原告依據民法第767條第1項中
    段之規定，請求塗銷系爭抵押權登記，核屬有據。
㈢、末按因繼承於登記前取得不動產物權者，非經登記不得處分
    其物權，民法第759條定有明文。本件系爭抵押權，因所擔
    保之債權不存在而自始不生效力，業經認定如前，是系爭抵
    押權設定登記與實際權利狀態確有不符，對於原告所有權已
    有所妨害。又系爭抵押權雖不生效力，惟被告等人已繼承系
    爭抵押權而為抵押權人，自應就該抵押權先辦理繼承登記，
    始得准許為塗銷抵押權登記。因此，原告依民法第767條第1
    項中段及繼承之法律關係，請求被告等人辦理系爭抵押權之
    繼承登記及塗銷系爭抵押權登記，核屬適法，應予准許。
四、綜上所述，原告依民法第767條第1項中段及繼承之法律關係
    ，請求被告等人辦理系爭抵押權之繼承登記及塗銷系爭抵押
    權登記，均有理由，應予准許。
五、本件事證已臻明確，兩造其餘之攻擊或防禦方法及所用之證
    據，經本院斟酌後，認為均不足以影響本判決之結果，爰不
    逐一論列，附此敘明。
六、訴訟費用負擔之依據：
    按訴訟費用，由敗訴之當事人負擔，民事訴訟法第78條固定
    有明文。惟按敗訴人之行為，按當時之訴訟程度，為伸張或
    防衛權利所必要者，法院得酌量情形，命勝訴之當事人負擔
    其全部或一部，民事訴訟法第81條第2款亦有明文。查系爭
    抵押權係由訴外人陳景照於90年間所設定，原告遲至訴外人
    陳景照死亡後始提起本件訴訟，被告應訴所為前開主張，係
    為防衛權利所必要，且原告亦主動表明願負擔本件訴訟費用
    (見本院卷二第199頁），爰命由勝訴之原告負擔本件訴訟費
    用。    
中　　華　　民　　國　　111 　年　　3 　　月　　17　　日
                  民事第三庭    法　官　林政斌
正本係照原本作成。
如對判決上訴，須於判決送達後20日內向本院提出上訴狀，其未
表明上訴理由者，應於提出上訴後20日內向本院補提理由書狀（
均須按他造當事人之人數附繕本）。
如委任律師提起上訴者，應一併繳納上訴審裁判費。　　　　　
中　　華　　民　　國　　111 　年　　3 　　月　　17　　日
                                書記官  張孝妃
附表：
編號 不動產標示 抵押權人 設定登記日期 擔保債權總金額 （新臺幣） 存續期間 清償日期 債權額比例 設定義務人 設定權利範圍  1 屏東市○○段000 地號土地 陳景照 90年1月18日 720,000元 自90年1月16日至90年7月16日 90年7月16日 全部 潘榮郎 1分之1  2 屏東市○○段000 地號土地 同上 同上 同上 同上 同上 同上 同上 13056分之804  3 屏東市○○段000 地號土地 同上 同上 同上 同上 同上 同上 同上 13056分之804  4 屏東市○○段000 地號土地 同上 同上 同上 同上 同上 同上 同上 48分之4  5 屏東市○○段000○號建物 同上 同上 同上 同上 同上 同上 同上 1分之1